【裁判字號】    99,再易,80
【裁判日期】    990727
【裁判案由】    所有權移轉登記
【裁判全文】
臺灣高等法院民事判決                  99年度再易字第80號
再審  原告  乙○○
訴訟代理人  陳文億律師
再審  被告  甲○○
訴訟代理人  丙○○
上列當事人間所有權移轉登記事件，再審原告對於中華民國99年
5月12日本院98年度上易字第1231號確定判決提起再審之訴，本
院於99年7月13日言詞辯論終結，判決如下：
    主  文
再審之訴駁回。
再審訴訟費用由再審原告負擔。
    事實及理由
一、再審原告主張：本院98年度上易字第1231號確定判決(以下
    簡稱確定判決)認定委任契約存在於再審原告及訴外人林秋
    貴（再審被告之配偶）與再審被告間，再審原告未對林秋貴
    為終止委任契約之意思表示，不生終止之效力云云。惟再審
    原告將苗栗縣造橋鄉○○○段306-3地號、面積992平方公尺
    之田地(以下簡稱系爭土地)借名登記與再審被告時，已約定
    待系爭土地取銷過戶給自耕農之限制後，再審被告即需將系
    爭土地歸還，此為附解除條件之契約。則今限制已取消，解
    除條件已成就，委任契約自動失效，無庸以意思表示終止，
    原確定判決有不適用最高法院60年台上字第4001號判例之錯
    誤。又再審原告於99年1月22日上訴準備書狀曾聲請訊問證
    人代書梁明本。再審原告於98年12月14日上訴狀、99年3月3
    日爭點整理狀曾主張再審被告在原法院審理時自認系爭土地
    租給他人，所有收益因與再審原告是兄弟關係才分一半給再
    審原告。林秋貴於原法院已是認系爭土地係由其與再審原告
    出資新台幣（下同）10萬元向訴外人黃金土贖回，是以系爭
    土地為再審原告與林秋貴共有，借父親林德旺之自耕農身分
    登記無疑。再審原告雖於起訴狀誤載系爭土地為遺產，乃屬
    筆誤，惟嗣經再審原告更正，即不能採為判決基礎，況系爭
    土地縱為遺產，經再審原告繼承後仍為所有權人，亦有權請
    求再審被告返還系爭土地。原確定判決對前揭重要證據漏未
    審酌，且原確定判決認定再審原告與林秋貴簽訂之協議書為
    真，即可作為系爭土地為再審原告所有之認定，詎原確定判
    決反而認定系爭土地為再審被告所有，確定判決與理由有前
    後矛盾情事。爰依民事訴訟法第496條第1項第1款、第2款、
    第497條規定提起本件再審之訴。聲明：本院確定判決、原
    法院98年度訴字第1122號判決均廢棄，再審被告應將系爭土
    地所有權應有部分二分之一移轉登記予再審原告。
二、再審被告則以：系爭土地於民國65年初次登記林德旺為所有
    權人，林德旺再於71年以嫁妝贈與再審被告，而移轉登記予
    再審被告，倘有借名登記，何以均未簽署協議書、委託書？
    再審原告嗣於林秋貴73年出獄後才設局令其簽署協議書，倘
    再審被告當時在場且知情，代書理應會令再審被告簽名，是
    以協議書之效力不及於再審被告。又系爭土地原係由林德旺
    及再審被告耕作，公地放領而由林德旺取得所有權，惟因再
    審原告事業經營不善始出具系爭土地予保人即訴外人黃金土
    ，嗣由兩造出資10萬元贖回，再審原告認林德旺不應有所有
    權，始有借名之說等語，資為抗辯。答辯聲明：再審之訴駁
    回。
三、再審原告主張確定判決有前揭民事訴訟法第496條第1項第1
    款、第2款、第497條之再審事由，惟為再審被告所否認。查
    ：
  (一)民事訴訟法第496條第1項第1款適用法規顯有錯誤部分：
  1.按確定判決消極的不適用法規，顯然影響裁判者，依司法院
    大法官會議釋字第177號解釋意旨所示，固屬民事訴訟法第4
    96第1項第1款所定適用法規顯有錯誤之範圍，應許當事人對
    之提起再審之訴，以貫徹憲法保障人民權益之本旨。惟如確
    定判決消極的不適用法規，對於裁判顯無影響者，即不得遽
    為再審理由。
  2.本件再審原告主張原確定判決消極不適用最高法院院60年台
    上字第4001號判例云云。惟原確定判決認再審原告主張系爭
    土地為再審原告與林秋貴借名登記予林德旺、再審被告部分
    ，不可採信，而判決再審原告敗訴，已於理由五(一)2、(1)、
    (2)詳述甚明。另判決理由五(二)2.雖記載：「縱認上訴
    人(按係指再審原告)主張系爭土地係上訴人與林秋貴借名登
    記於被上訴人（按係指再審被告）名下屬實，則上訴人所主
    張之該借名登記契約係存在上訴人、林秋貴與被上訴人間，
    此時，上訴人、林秋貴係將系爭土地借名予被上訴人之借名
    登記契約之一方，依前開民法第258條第1、2項、第263條之
    規定，如要終止該借名登記契約，應由上訴人、林秋貴向被
    上訴人為終止該借名契約之意思表示」等語，乃以再審原告
    主張系爭土地係其與林秋貴借名登記於再審被告為真之假設
    語，再審原告亦須向林秋貴為終止借名登記之意思表示。但
    確定判決已認定再審原告主張系爭土地為再審原告與林秋貴
    借名登記予林德旺、再審被告部分，不可採信，已如前述。
    是以借名登記契約是否終止，與原確定判決結論不生影響，
    揆諸前揭說明，再審原告主張確認判決消極不適用最高法院
    60 年台上字第4001號判例，提起本件再審之訴，為無理由
    。
  (二)民事訴訟法第496條第1項第2款部分：
  1.按民事訴訟法第496條第1項第2款所謂：判決理由與主文顯
    有矛盾，係指判決依據當事人主張之事實，認定其請求或對
    造抗辯為有理由或無理由，而於主文為相反之諭示，且其矛
    盾為顯然者而言。茲確定判決於理由項下，認定再審原告對
    於再審被告部分之上訴，為無理由，而於主文諭示駁回再審
    原告此部分之上訴。依上說明，並無判決理由與主文顯有矛
    盾之情形（最高法院80年台再字第130號判例意旨參照）。
  2.本件再審原告主張原確定判決已認定再審原告與林秋貴簽訂
    之協議書為真，即可作為系爭土地為再審原告所有之認定，
    詎原確定判決反而認定系爭土地為再審被告所有，確定判決
    與理由有前後矛盾云云。惟原確定判決理由五(一)2.(2)已詳
    述協議書係由林秋貴簽訂，且其非屬民法第1003條規定日常
    家務夫妻得互為代理之範疇，是以協議書對再審被告不生效
    力。即原確定判決並無再審原告主張前後矛盾之情事，且再
    審原告主張前揭情事，亦與民事訴訟法第496條第1項第2款
    判決理由與主文顯有矛盾之情形不符。再審原告遽而提起本
    件再審之訴，亦無理由。
  (三)民事訴訟法第497條部分：
  1.按於第二審確定終局裁判，如就足影響於判決之重要證物漏
    未斟酌者，固得依民事訴訟法第497條規定提起再審之訴。
    惟所謂「重要證物漏未斟酌」，係指當事人在前訴訟程序已
    經提出，第二審確定判決漏未於判決理由中斟酌者而言；申
    言之，該項證物如經斟酌，原判決將不致為如此之論斷，若
    縱經斟酌亦不足影響原判決之內容，或原判決曾於理由中說
    明其為不必要之證據者，均與本條規定之要件不符。
  2.本件再審原告主張確定判決未斟酌聲請訊問證人代書梁明本
    、再審被告於原審自認系爭土地租給他人，所有收益因與再
    審原告是兄弟關係才分一半給再審原告。林秋貴於原法院已
    是認系爭土地係由其與再審原告出資10萬元向訴外人黃金土
    贖回，再審原告雖於起訴狀誤載系爭土地為遺產，乃屬筆誤
    ，惟嗣經再審原告更正，即不能採為判決基礎等。
  3.原確定判決就兩造於系爭土地是否有借名登記關係，綜合再
    審原告自己於起訴時主張系爭土地係其與林秋貴繼承林德旺
    所有，嗣改稱系爭土地係其與林秋貴借名登記予林德旺云云
    ，前後所陳不一，因而認定再審原告嗣後之主張不可採，乃
    事實認定之問題。再審原告主張確定判決不得審酌再審原告
    嗣已變更之主張云云，要有誤會。又再審被告雖於原審自認
    系爭土地交給別人耕作，所得收益分給再審原告一半（見原
    審卷第22頁)，惟其係因再審原告是兄弟關係，而非系爭土
    地要分給再審原告一半，已另經再審被告就前揭自認有所限
    制，再審原告因而主張系爭土地為其借名登記予再審被告，
    亦有所誤。另證人林秋貴雖曾證稱系爭土地是再審原告與其
    設立之公司出資10萬元向黃金土贖回(見原審卷第23頁)。惟
    系爭土地係林德旺生前贈與再審被告，而非再審原告與林秋
    貴繼承之遺產，確定判決理由五(二)2.(2)詳述甚明。是以系
    爭土地果如係再審原告出資贖回（按證人林秋貴證稱係公司
    出資），亦不能逕予認定系爭土地即為再審原告借名登記予
    再審被告。至再審原告雖於本院前審聲請訊問證人即代書梁
    明本，據以證明系爭協議書簽署情形。但系爭協議書既未經
    再審被告簽名，且亦非林秋貴夫妻互為代理簽署之範疇（見
    確定判決理由五2.(2))，是以縱經訊問證人梁明本，亦不
    能推翻確定判決就系爭協議書效力不及於再審被告之認定。
    再審原告以確定判決漏未審酌前揭證據，惟縱經審酌，均不
    足影響原判決之內容，揆諸前揭說明，其據以提起本件再審
    ，為無理由，不應准許。
四、本件事證已明，兩造其餘攻擊防禦方法及未經援用之證據，
    經本院審酌後，核與本件之結論，不生影響，爰不一一贅述
    ，附此敘明。
五、據上論結，本件再審之訴為無理由。依民事訴訟法第78條，
    判決如主文。
中    華    民    國    99    年    7     月    27    日
                    民事第八庭
                        審判長法  官  劉勝吉
                              法  官  連正義
                              法  官  蘇芹英
正本係照原本作成。
不得上訴。
中    華    民    國    99    年    7     月    27    日
                              書記官  林初枝

司法院資訊處製作；財團法人民間司法改革基金會備份。
